最高法院刑事判決　　　　　　九十六年度台上字第三二七六號
上　訴　人　甲○○
上列上訴人因強盜案件，不服台灣高等法院中華民國九十六年四
月十日第二審判決（九十六年度上訴字第五三八號，起訴案號：
台灣板橋地方法院檢察署九十三年度核退偵字第一五四號），提
起上訴，本院判決如下：
    主  文
原判決撤銷，發回台灣高等法院。
    理  由
本件原判決認定上訴人甲○○意圖為自己不法之所有，於民國九
十二年十一月十一日晚上七時二十五分許，在台北縣蘆洲市○○
路五十四號頂好超市旁，攜帶己有之兇器美工刀一把，竊取乙○
○、吳品萱所購得放置在該處機車踏板上之火鍋食品一袋。得手
後，為乙○○、吳品萱發覺而即追出，於距機車停放處約十公尺
處，由乙○○攔住上訴人並要求上訴人返還，因上訴人執意攜該
袋食品離去，乙○○即拉住其衣領，表明逮捕之意並欲同往派出
所處理，詎上訴人聞言，為達防護贓物、脫免逮捕之目的，竟又
基於傷害人身體之故意，先徒手毆打乙○○，旋自右褲袋中取出
上開美工刀，將刀刃推出塑膠殼後朝乙○○、吳品萱揮舞，以此
方式當場施強暴於乙○○、吳品萱，且致乙○○受有左側腹部裂
傷等傷害，吳品萱則受有左手中指傷害（吳品萱於偵查中業經撤
回傷害部分之告訴）等情，因而維持第一審依行為時刑法所定牽
連犯、想像競合犯之例，從一重論處上訴人攜帶兇器竊盜，因防
護贓物、脫免逮捕，而當場施以強暴罪刑（量處有期徒刑八年）
，固非無見。
惟查：（一）現行刑事訴訟法固無禁止被害人為證人之規定，然
被害人與一般證人不同，其與被告處於絕對相反之立場，其陳述
之目的，在使被告受刑事訴追處罰，內容未必完全真實，證明力
自較一般證人之陳述薄弱。故被害人縱立於證人地位而為指證及
陳述，且其指證、陳述無瑕疵可指，仍不得作為有罪判決之唯一
依據，應調查其他證據以察其是否與事實相符，亦即仍須有補強
證據以擔保其指證、陳述之真實性，始得採為斷罪之依據。原判
決認定扣案之美工刀一把為上訴人所有並攜帶以行竊及傷害乙○
○、吳品萱等情，無非以證人即被害人乙○○、吳品萱於偵審時
之證詞為唯一憑據。然查：吳品萱於偵審中固均陳稱「我有看到
被告（指上訴人，下同）拿美工刀出來」云云（見核退偵字卷第
五十六頁第六行、訴緝字卷第一０八頁第七行）；乙○○於偵查
中亦陳稱「我看到被告拿出一把美工刀，好像是右手，從褲袋中
拿出美工刀，當時他的左手還牽著小女孩」等語（見核退偵字卷
第五十六頁第六行）。但乙○○在第一審審理庭，於上訴人之選
任辯護人行主詰問問及美工刀從何而來一事，初答稱「我不知道
，我只看到被告手中拿著美工刀，至於他從何處拿出來，我不清
楚」等語（見訴緝字卷第一０一頁第二至六行），嗣經法院提示
彼於偵查時之訊問筆錄後，始改稱「我那時確實有看到被告從右
口袋拿出美工刀」云云（見訴緝字卷第一０四頁倒數第十至十六
行）。對於上訴人是否確由右褲袋取出美工刀一節，乙○○之先
後供述明顯不一；且上訴人左手既仍牽著小女孩，是否有可能再
單以右手持刀與他人扭打？尤其將美工刀之刀刃推出以傷人？乙
○○於偵查中之供述內容實有違一般社會大眾認知之經驗法則。
乙○○及吳品萱關於上訴人以右手自褲袋取出美工刀部分之供述
，仍有待調查其他補強證據以證明其真實性。（二）審理事實之
法院，對於案內與待證事實有重要關係，在客觀上認為應依法調
查之證據，倘未依法調查或雖已調查而未調查明白，即與證據未
經調查無異，如率行判決，其判決當然為違背法令。經查：１、
上訴人自始即否認扣案之美工刀為其所有，辯稱其並未竊取火鍋
食品，因乙○○、吳品萱堅指其行竊並動手加以毆打，致其頭部
流血而看不清楚，其蹲在地上才順手撿拾地上之美工刀抵抗等語
。而查卷附現場照片（見核退偵字卷第四十一頁），上訴人右眼
部位確為鮮血覆蓋；且參諸卷附乙○○受傷情形之診斷證明書及
照片（見核退偵字卷第三十七、三十九至四十頁），乙○○遭美
工刀劃裂傷之部位為「左側腹部」及「左膝後膕」，均在身軀之
下半身，倘上訴人站立與乙○○扭打，是否可能僅傷及乙○○之
上開部位？似不無再予審酌之必要。矧查上訴人於第一審供稱其
係在事發處之頂好超市倉庫內拿到該把美工刀等情（見訴緝字卷
第十三頁第十四行），則該把美工刀是否為頂好超市或在該超市
工作之人員所有？亦可向該超市查詢，尚非無從調查。２、原判
決理由內雖說明：頂好超市所裝置案發時間之監視錄影因已逾保
存期限，致無法提供錄影帶，另經員警勘查頂好超市附近，未有
裝置道路監視器等情，有卷附台北縣政府警察局蘆洲分局九十五
年九月十二日函可參（見訴緝字卷第五十七頁），是尚無從調閱
案發現場之監視錄影帶播放勘驗，以明上訴人有無加重準強盜犯
行等情（見原判決第四頁倒數第四至九行）。然查上訴人於原審
已指稱：警詢時警員曾一同觀看頂好超市之監視錄影帶，並沒有
看到其偷竊或是靠近被害人之機車，且當時並沒有看到目擊者，
警員即告知被害人可以去找二名證人等情（見原審卷第五十五頁
背面至第五十六頁），其所指是否屬實？本件在事發之初，警員
是否曾調閱頂好超市之監視錄影帶查看？當時所見得之內容如何
？似亦可傳喚相關警員為調查。３、又證人王炳輝雖於第一審以
目擊者身分到庭接受詰問，指證上訴人之犯行。然查：(1)王炳輝
證稱：伊在事發之處，沒有看到小孩玩的搖搖車云云（見訴緝字
卷第九十六頁倒數第二至四行），核與乙○○所述，該處有小孩
玩的搖搖車等語（見訴緝字卷第一０二頁第十四至十六行），顯
不相符。(2)王炳輝證稱：伊見到上訴人與乙○○扭打即過去從上
訴人背後將其壓制在地上，所以當時上訴人是趴在地上，因為乙
○○抓著上訴人拿刀的手腕，伊才得以壓制上訴人在地上，上訴
人手中之美工刀是因此被人拿下來還是因被壓制在地上而掉在地
上，伊不記得云云（見訴緝字卷第九十九頁第一至五行）；核與
卷附照片所示，美工刀最後係置於機車椅墊之情狀（見核退偵字
卷第三十八頁）並不相同，且與乙○○、吳品萱於偵查中證稱：
上訴人係受乙○○壓住，並將上訴人持刀之手壓在機車座墊上，
由吳品萱以拖鞋將美工刀敲掉，美工刀就留在機車座墊上等情（
見核退偵字卷第五十六至五十七頁），顯然歧異。王炳輝是否確
係目擊者？上訴人一再指稱王炳輝當時並不在場（見訴緝字卷第
九十九頁倒數第十一行，原審卷第五十六頁第十一至十四行），
是否可採？亦有再予究明之必要。事涉上訴人所為是否該當加重
準強盜罪之認定，乃原審對上開於犯罪事實有重要關係之各該事
項，未予調查釐清，逕認上訴人係攜帶美工刀行竊及以之傷人，
殊嫌速斷，併有查證未盡及理由不備之違背法令。（三）有罪判
決書之事實記載，為適用法令之準據，法院應將依職權認定之犯
罪事實，翔實記載，然後於理由內逐一說明其憑以認定之證據，
並使事實認定與理由說明，互相適合，方為合法。經查原判決事
實欄記載吳品萱所受傷害部分，業據吳品萱於偵查中撤回告訴（
見原判決第二頁第七至八行）；然於理由欄於論述上訴人之罪責
時，卻謂上訴人「基於傷害故意持前開美工刀露出刀刃後攻擊乙
○○、吳品萱對之施以強暴並使之成傷…所為係犯刑法第二百七
十七條第一項之傷害罪…所犯傷害罪及加重準強盜罪二罪間…從
一重之加重準強盜罪處斷」等語（見原判決第五頁倒數第三行至
第六頁第九行），對於上訴人傷害吳品萱是否應予論罪部分，事
實之記載與理由之說明有所齟齬，併有理由矛盾及適用法則不當
之違背法令。以上，或為上訴意旨所指摘，或為本院得依職權調
查之事項，應認原判決有撤銷發回更審之原因。
據上論結，應依刑事訴訟法第三百九十七條、第四百零一條，判
決如主文。
中　　華　　民　　國　九十六　年　　六　　月  二十一  日
                      最高法院刑事第八庭
                          審判長法官  陳　正　庸
                                法官  賴　忠　星
                                法官  林　開　任
                                法官  林　立　華
                                法官  吳　昆　仁
      本件正本證明與原本無異
                                      書  記  官
中　　華　　民　　國　九十六　年　　六　　月  二十六  日
                                                H
